【裁判字號】    98,交聲,1573
【裁判日期】    980925
【裁判案由】    違反道路交通管理處罰條例聲明異議
【裁判全文】
臺灣桃園地方法院交通事件裁定        98年度交聲字第1573號
原處分機關  交通部公路總局新竹區監理所桃園監理站
異  議  人
即受處分人  甲○○
上列受處分人因違反道路交通管理處罰條例案件，對於原處分機
關中華民國 98 年 07 月 27 日所為之處分（原處分案號：桃監
裁字第裁 52-DB0000000號）聲明異議，本院裁定如下：
    主  文
原處分關於甲○○汽車駕駛人，駕駛汽車經測試檢定酒精濃度超
過規定標準，處罰鍰肆萬伍仟元整（罰鍰俟刑事判決確定後，再
予依道路交通管理處罰條例第參拾伍條第捌項規定執行罰鍰事宜
）之部分撤銷。
其餘異議駁回。
    理  由
一、聲明異議意旨略以：伊就原處分機關所認定汽車駕駛人酒精
    濃度超過規定標準（0.55以上）之違規事實並不爭執，且酒
    駕行為經臺灣桃園地方法院檢察署檢察官為緩起訴處分在案
    ，命伊向國庫繳納新臺幣（下同） 40,000 元，基於一事不
    二罰之原因，交通違規部份應予撤銷等語。
二、按汽車駕駛人，駕駛汽車經測試檢定有酒精濃度超過規定標
    準情形者，處15,000元以上60,000元以下罰鍰，並當場移置
    保管該汽車及吊扣其駕駛執照1 年；汽車駕駛人，有第35條
    第1 項規定之情形，應接受道路交通安全講習，道路交通管
    理處罰條例第35條第1 項第1 款、第24條第1 項第2 款定有
    明文。又按一行為同時觸犯刑事法律及違反行政法上義務規
    定者，依刑事法律處罰之，但其行為應處以其他種類行政罰
    或得沒入之物而未經法院宣告沒收者，亦得裁處之，此為行
    政罰法第26條第1 項所明定。是探究其立法目的，乃一行為
    同時觸犯刑事法律及違反行政法上義務規定時，由於刑罰與
    行政罰同屬對不法行為之制裁，而刑罰之懲罰作用較強，故
    依刑事法律處罰，即足資警惕時，實無一事二罰再處行政罰
    之必要；且刑事法律處罰，由法院依法定程式為之，較符合
    正當法律程式，應予優先適用，在刑事訴追、審判程序尚未
    終局確定前，行政機關自不得逕予裁罰，但罰鍰以外之沒入
    或其他種類行政罰，因兼具維護公共秩序之作用，為達行政
    目的，行政機關仍得併予裁處。此所稱「其他種類行政罰」
    ，係指違反行政法上之義務應受「裁罰性」之「不利處分」
    而言，依行政罰法第2 條規定，應包括行政上限制或禁止效
    力之吊扣證照、禁止考領駕照及強制施以道路交通安全講習
    等處分在內，合先敘明。
三、經查：
  (一)按刑事訴訟法第 253 條之 1 所指之緩起訴處分，係介於起
    訴與微罪職權不起訴間之緩衝設計，而在內容及要件上與依
    同法第 252 條所為之不起訴處分均有所不同，又檢察官對被
    告為緩起訴處分時，依同法第 253 條之 2 第 1 項規定對被
    告所為之指示及課予之負擔，雖非刑罰，但對被告迭有財產
    減少及自由受限之影響，性質上可謂刑事處分，且緩起訴制
    度雖以特別預防為優先考量，但在具體個案決定上，實亦達
    到一般預防的作用及報應理念，基於一行為不二罰原則，異
    議人既已就其行為受到刑事處分，自不應因同一行為再受到
    國家的處罰，臺灣高等法院暨所屬法院 96 年法律座談會刑
    事類提案第 36 號研討結果參照。又行政罰法第 26 條第 2
    項明定：前項行為如經不起訴處分或為無罪、免訴、不受理
    、不付審理之裁判確定者，得依違反行政法上義務規定裁處
    之，此顯係針對第 1 項「刑事法優先原則」所建立之一行為
    不二罰原則下的補充規定，蓋刑事程序中之「不起訴處分」
    、「無罪、免訴、不受理、不付審理之裁判」者，均屬對於
    被告不為刑事處罰之結果，此時因刑事處罰不存在，對該刑
    事不處罰之行為，依違反行政法上義務規定裁處，自不致有
    一行為二罰之情。換言之，所以得依行政罰法裁處，係因為
    於刑事程序中之該被告並未受到刑事處罰之效果，而觸犯刑
    事法律之犯罪行為，除得經檢察官之起訴，並由法院審理後
    ，為有罪科刑、無罪、免訴、不受理、不付審理之裁判，或
    經檢察官為不起訴處分之外，尚有「緩起訴處分」；故所謂
    「緩起訴處分」是指雖然合乎起訴要件及門檻，惟檢察官基
    於便宜原則的考量，尤是一般預防與特別預防之目的，課予
    被告一定的負擔或指示後，予以暫緩起訴之裁量處分，緩起
    訴就其效果而言，類似不起訴處分，但若被告並未遵守其負
    擔或指示者，或符合一定法定要件者，檢察官得撤銷該處分
    ，其後該案件可能提起公訴而受刑事處罰，故須待緩起訴處
    分實質確定時，亦即緩起訴期間屆滿且未被撤銷者，被告才
    最終地確定免於受刑事訴追。是此際依行政罰法第 26 條第
    2 項之立法意旨，原處分機關對該行為始得為行政裁罰，亦
    即在緩起訴期間內，該緩起訴處分仍有被撤銷之可能，原處
    分機關若同時依法為行政裁決，將使受處分人有遭受行政處
    罰及刑事訴追之危險，顯與行政罰法第 26 條規定之立法意
    旨相違背。
  (二)本件異議人因飲用酒類後，已達不能安全駕駛動力交通工具
    之狀態，仍騎乘車牌號碼 IA2-672 號重型機車行駛於道路上
    ，於民國 97 年 07 月 27 日 17 時 55 分許，途經桃園縣
    龜山鄉○○路口處，為警查獲，測得其呼氣酒精濃度達每公
    升 0.98 毫克乙節，為異議人所不爭執，並有桃監裁字第裁
    52-DB0000000 號裁決書 1 紙在卷可稽，堪以認定。又異議
    人因上開酒後駕車行為而犯涉公共危險案件，另經臺灣桃園
    地方法院檢察署檢察官以 97 年度速偵字第 2812 號為緩起
    訴處分，諭知緩起訴期間 2 年，並應向國庫繳納 40,000 元
    ，及並接受臺灣桃園地方法院檢察署觀護人通知參加酒駕認
    知輔導教育講習 1 場次。嗣該緩起訴處分於 97 年 09 月
    01 日確定，緩起訴期間自 97 年 09 月 01 日起算，至 99
    年 08 月 31 日期滿等情，此有臺灣高等法院被告前案紀錄
    表 1 份附卷足憑。準此，本案異議人之緩起訴處分期間迄於
    99 年 08 月 31 日始予屆滿，於此之前，刑事追訴程序尚未
    終局確定，則原處分機關遽於 98 年 06 月 12 日裁處受處
    分人罰鍰 45,000 元，顯與行政罰法第 26 條第 1 項前段、
    第 2 項之規定有違，自非妥適。至於，原處分機關所為之吊
    扣駕駛執照及施以道安講習之行政處分，究其性質，均屬對
    於預防將來再犯危險兼具維護公共秩序作用之行政管制罰，
    而與行政罰鍰係屬對於過去違反行政法上義務之行為予以處
    罰之行政秩序罰，有所不同，且其立法目的亦與刑罰有別，
    從而，前揭行政罰法 26 條之一事不二罰之原則，於此並無
    適用餘地，得據以處罰異議人吊扣其駕駛執照 12 個月及施
    以道安講習。故異議人雖有酒後駕車之情，然處分機關未斟
    酌上情，驟於其所涉刑事案件緩起訴處分期滿終局確定前，
    裁處罰鍰 45,000 元，顯悖於行政罰法一行為不二罰原則，
    容有未當，無可維持；至吊扣駕照及道安講習部分，因核屬
    不同種類行政罰，得併予處罰，附此敘明。
四、綜上所述，原處分關於受處分人罰鍰新臺幣45,000元，既有
    上開不當之處，本院自應將原處分此部分撤銷，由原處分機
    關另為適法之處理；原處分關於施以道路交通安全講習部分
    ，於法則無不合，原處分機關自得予以裁罰，此部分之異議
    為無理由，應予駁回。
五、據上論斷，應依道路交通案件處理辦法第19條、第20條前段
    裁定如主文。
中    華    民    國    98    年    9     月    25    日
                       臺灣桃園地方法院交通法庭
                         法  官  柯姿佐
以上正本證明與原本無異。
如不服本裁定，應於裁定送達後5 日內向本院提出抗告狀。
                         書記官  王明玉
中    華    民    國    98    年    9     月    28    日


司法院資訊處製作；財團法人民間司法改革基金會備份。
